【裁判字號】    95,台上,3930
【裁判日期】    950720
【裁判案由】    違反毒品危害防制條例
【裁判全文】
最高法院刑事判決            九十五年度台上字第三九三０號
    上  訴  人  甲○○
                        樓之2.
    選任辯護人  顏宏斌律師
上列上訴人因違反毒品危害防制條例案件，不服台灣高等法院高
雄分院中華民國九十二年十一月十八日第二審更審判決（九十二
年度上更(一)字第二六四號，起訴案號：台灣高雄地方法院檢察署
九十一年度偵字第二０九九０號），提起上訴，本院判決如下：
    主  文
原判決關於甲○○部分撤銷，發回台灣高等法院高雄分院。
    理  由
本件原判決認定：上訴人甲○○係李明膛（業經原審論處共同製
造第二級毒品罪刑確定）之表弟，二人明知安非他命係毒品危害
防制條例第二條第二項所稱之第二級毒品，不得製造，竟為圖謀
厚利，而與姓名、年籍不詳綽號「阿生」之成年男子，基於製造
第二級毒品安非他命之犯意聯絡及行為分擔，共同謀議由「阿生
」提供資金、製造安非他命之鹽酸麻黃素、氯仿、丙銅等原料及
製造方法，李明膛及上訴人則出面承租設置製造第二級毒品安非
他命之工廠，並將鹽酸麻黃素等原料以搖台攪拌，再用瓦斯爐蒸
煮、繼以冰櫃冷卻等滷化、氫化及純化過濾與低溫結晶等過程，
提煉成安非他命成品後，「阿生」再付予李明膛、甲○○新台幣
（下同）五、六十萬元作為代價；三人謀定後，李明膛即於民國
九十一年九月初自報紙廣告覓得趙添進所有，位於高雄縣鳳山市
鎮北里北巷二一之二一號之工廠，並由上訴人駕車搭載李明膛前
往尋訪大概位置後，李明膛及上訴人隨即於九十一年九月十日，
與不知情之工廠所有權人趙添進簽訂租賃契約，並交付押租金五
萬元及月租二萬元予趙添進，而取得工廠鑰匙及大門遙控器後，
陸續購入搖台、冰櫃、瓦斯爐及原料冰醋、活性碳等製造安非他
命設備及化學原料，並自同年月十八日起，在上址以搖台機攪拌
相關化學原料，再以瓦斯爐蒸煮，繼以冰櫃冷卻之方式製造安非
他命；於同年月十九日晚間七時三十分許，為在該處埋伏之檢調
人員及員警當場查獲李明膛及上訴人，並扣得安非他命結晶成品
一大包（驗後淨重三八四０公克、純度百分之七二‧八九、純質
淨重二七九八‧九八公克）、安非他命半成品即黑水二桶（驗後
合計淨重四一九四五公克、純度百分之三二‧三二、純質淨重一
三五五六‧六二公克）及如原判決附表所示之物，嗣再依李明膛
供述，委由其弟李明寶自家中抽屜取出「阿生」所有之製造安非
他命製程之字條四張及記載材料器械、租金費用之字條一紙扣案
等情。因將第一審諭知上訴人無罪之判決撤銷，改判論處上訴人
共同製造第二級毒品罪刑（處有期徒刑七年，褫奪公權五年），
固非無見。
惟查：（一）有罪之判決書，應記載認定犯罪事實所憑之證據及
其認定之理由，刑事訴訟法第三百十條第一款定有明文，而認定
事實所憑之證據，須確實存在，倘判決書內所記載之證據，與卷
內筆錄或證物之內容不相適合，則其判決之根據，實際上並不存
在，自屬採證違法。證人趙添進於第一審係供稱：「本件查獲地
點是我出租的，是李明膛自己看報紙打電話與我連絡」、「我們
就約在鳳山鎮鎮北國小前碰面，當時只有李明膛一個人來，我就
帶他去看廠房，看完廠房就馬上簽約，李明膛當場就拿了一張五
萬元的支票給我，二萬元租金是隔一、二天由他本人獨自一人拿
到我工廠給我，我就將鑰匙及遙控器交給李明膛，我與李明膛接
觸的這二次，都只有李明膛一個人，我沒有見過庭上另一名被告
甲○○」（見第一審卷第五五頁、第五六頁）；如若無誤；似指
出面向趙添進接洽及承租系爭廠房者，僅李明膛一人；則原判決
事實認定：「李明膛及上訴人隨即於九十一年九月十日，與不知
情之工廠所有權人趙添進簽訂租賃契約，並交付押租金五萬元及
月租二萬元予趙添進，而取得工廠鑰匙及大門遙控器」，即與上
引卷內筆錄之記載，不相符合，此部分採證法則之運用，自屬於
法有違。（二）有罪判決書所記載之犯罪事實，為論罪科刑適用
法律之基礎，故凡於適用法律有關之重要事項，必須詳加認定，
明確記載，然後於理由內敘明犯罪事實所憑之證據及認定之理由
，始足為適用法律之依據；若事實未有此記載，而理由加以說明
，為理由失其依據；如事實有此記載，理由未予說明，則為理由
不備，按諸刑事訴訟法第三百七十九條第十四款規定，其判決當
然為違背法令。又刑罰法令關於沒收之規定，兼採職權沒收主義
與義務沒收主義；職權沒收係指法院就屬於被告所有，供犯罪所
用、預備用或因犯罪所得之物，仍得本於職權斟酌是否宣告沒收
，例如刑法第三十八條第一項第二款、第三款、第三項前段等規
定屬之；義務沒收則又可分為「不問屬於犯人與否，均應宣告沒
收」及「供犯罪所用、預備用或因犯罪所得，以屬於被告所有者
為限，始應予以沒收」二種情形，前者指凡法條有：「不問屬於
犯人與否，沒收之」之特別規定者屬之，法院就此等物品是否宣
告沒收，無斟酌餘地，除已證明滅失者外，不問屬於犯人與否或
有無查扣，均應宣告沒收，例如刑法第三十八條第一項第一款、
第二項、第二百條、第二百零五條、第二百零九條、第二百十九
條、第二百六十六條第二項、毒品危害防制條例第十八條第一項
前段等規定屬之；後者如毒品危害防制條例第十九條第一項前段
規定是。原判決依毒品危害防制條例第十九條第一項規定，就扣
案如原判決附表所示之物，併為沒收之宣告；惟於事實欄，並未
認定該附表所列之扣案物品係屬於犯人所有，有理由不備之違法
。又上開扣案物品，縱令均屬上訴人所有，則其已否供上訴人及
其餘共犯製造安非他命毒品所用﹖抑或雖係購入預供製造安非他
命所用，惟迄查獲時仍未使用﹖關係該等物品究應依毒品危害防
制條例第十九條第一項，抑或刑法第三十八條第一項第二款、第
三項規定，併為沒收之宣告，自應依職權查證明白。原判決就此
俱未調查、認定，致此部分事實不明，本院無從對原判決就該等
物品適用沒收法則諭知沒收是否妥適，為法律上之判斷。（三）
依原判決理由說明，係以：「上訴人有施用安非他命犯行，其在
散發著淡淡酸味之密閉廠房內達四小時之久，現場復有製作安非
他命之器具設備，並有已製作完成之安非他命結晶成品及正在製
作之半成品鹵水」，認定上訴人應知悉經查獲之倉庫乃製造安非
他命之場所；惟證人即法務部調查局高雄市調查處調查員林啟川
證稱：「我進去時我並不覺得廠房裡面有什麼味道，當時冰箱裡
面也有扣到一鍋已成品在冰箱裡面結晶，這一鍋應該是在之前就
做好的」（見第一審卷第五八頁）；如若無訛，則職司偵查毒品
犯罪之調查員，既未感覺該廠房內有何異味，上訴人若僅施用安
非他命，其能否辨別製造安非他命之設備及過程中究係產生何種
氣味﹖是否知悉安非他命半成品之外觀﹖該鍋安非他命成品既係
先前製造完成並置於冰箱內，上訴人在現場曾否目擊﹖關係上訴
人協助李明膛將容器搬上搖台時，其是否與李明膛有共同製造安
非他命之犯意，仍待調查釐清。以上，或係上訴意旨所指摘，或
屬本院得依職權調查之事項，應認原判決關於上訴人部分仍有撤
銷發回更審之原因。
據上論結，應依刑事訴訟法第三百九十七條、第四百零一條，判
決如主文。
中    華    民    國  九十五  年    七    月   二十   日
                      最高法院刑事第十二庭
                          審判長法官  林  永  茂
                                法官  洪  文  章
                                法官  蘇  振  堂
                                法官  蕭  仰  歸
                                法官  何  菁  莪
      本件正本證明與原本無異
                                      書  記  官
中    華    民    國  九十五  年    七    月  二十六  日
                                                      J


司法院資訊處製作；財團法人民間司法改革基金會備份。
